【裁判字號】    95,台上,3299
【裁判日期】    950615
【裁判案由】    常業詐欺
【裁判全文】
最高法院刑事判決            九十五年度台上字第三二九九號
    上  訴  人  丁○○
    選任辯護人  王炳輝律師
                林松虎律師
    上  訴  人  乙○○
                        號2樓.
                        巷16.
                甲○○
                        巷8號.
                丙○○
                        之18.
上列上訴人等因常業詐欺案件，不服台灣高等法院台中分院中華
民國九十四年六月八日第二審判決（九十三年度金上訴字第一八
四０號，起訴案號：台灣台中地方法院檢察署九十二年度偵字第
一三四五號），提起上訴，本院判決如下：
    主  文
原判決撤銷，發回台灣高等法院台中分院。
    理  由
本件原判決撤銷第一審科刑之判決，改判仍論處上訴人丁○○、
乙○○、甲○○、丙○○共同以意圖為自己不法之所有，以詐術
使人將本人之物交付為常業罪刑（丁○○、乙○○均累犯，各處
有期徒刑一年十月，甲○○、丙○○各處有期徒刑一年四月，緩
刑四年）；固非無見。
惟查：一、原判決事實認定上訴人乙○○、甲○○、丙○○分別
為長紘生化科技開發有限公司（下稱長紘公司）總經理、副總經
理、協理。上訴人丁○○為凌天航空股份有限公司（下稱凌天航
空公司）的實際負責人兼總經理，陳慧麗、陳美雲（以上二人未
據起訴）分別為財務管理及股東。丁○○為籌措凌天航空公司財
源，與陳慧麗、陳美雲、乙○○共同基於未經主管機關即財政部
證券暨期貨管理委員會（下稱證期會）核准或向證期會申報生效
，而為有價證券之募集，並於有價證券之募集，為虛偽、詐欺之
行為及以意圖為自己不法之所有，以詐術使人將本人之物交付為
常業之犯意聯絡，由丁○○以凌天航空公司名義聘請長紘公司為
企業管理總顧問，長紘公司則以「航空公司」、「凌天航空公司
」名義對外刊登徵才的分類廣告，再由乙○○、甲○○、丙○○
負責對應徵人員作面試或職前訓練的工作，職前訓練期間，以原
判決附表壹所示之物品，向新進人員簡介凌天航空公司與介紹股
票交易的相關事項，並大肆鼓吹凌天航空公司的經營前景看好，
並保證凌天航空公司將於民國九十二年七月上櫃輔導期滿，九十
三年間掛牌上櫃等語，致吳韋慶、吳俊男、林慧雯、吳勝治等新
進人員陷於錯誤自行認購或對外募集凌天航空公司未發行之增資
特別股股票等情（原判決正本第三頁至第五頁）；如果無訛，原
判決於事實欄並未認定吳韋慶等新進人員對外募集之客戶，亦係
陷於錯誤而認購股票，但於理由欄則說明：上訴人等「以凌天航
空公司名義刊登徵才的分類廣告，廣泛徵試新進人員從事凌天航
空公司未經證期會核准或向證期會申報生效前之增資特別股的募
集行為，並利用嚴密的公司組織架構及課程訓練，傳佈虛偽不實
的交易訊息，致吳韋慶等新進人員及『渠等招募的客戶』陷於錯
誤判斷，而以高價購買凌天航空公司未發行之增資特別股」（原
判決書第三十八頁），其事實之記載與理由論述不一，自有判決
理由矛盾之違法。二、審判長預料證人、鑑定人或共同被告於被
告前不能自由陳述者，經聽取檢察官及辯護人之意見後，得於其
陳述時，命被告退庭。但陳述完畢後，應再命被告入庭，告以陳
述之要旨，並予詰問或對質之機會；刑事訴訟法第一百六十九條
定有明文。本件第一審法院於九十二年十一月二十六日審判期日
訊問證人廖倫浩、王天佑、馮文龍等三人，係以「隔離訊問」方
式，經檢察官、上訴人等人之辯護人為詢問、反詰問後，僅命上
訴人等入庭，告以陳述之要旨，並未依刑事訴訟法第一百六十九
條規定，予上訴人等詰問或對質之機會（第一審卷(二)第一四五頁
至二○六頁），而原審於審判期日亦僅提示上開三位證人於第一
審訊問之筆錄（上訴卷(二)第二一二至第二一五頁），亦未予上訴
人等詰問或對質之機會，即於判決內採上開三位證人於第一審之
證述為不利上訴人等之認定（原判決第二十三頁至第二十四頁）
，其所踐行之訴訟程序及此部分之採證，自難謂為適法。三、原
判決於理由欄說明：「就吳俊男部分，其於原審（指第一審）審
理時，經傳喚未到，斟酌其與被告等人並無夙怨，考其於調查站
之筆錄內容，與被告乙○○等人及上開證人之證述內容大致相當
，具有可信之特別情況，依同法第一百五十九條之三第一項第二
款規定，亦有證據能力，併予敘明。」（原判決第二十五頁），
但刑事訴訟法第一百五十九條之三第一項第二款係關於身心障礙
致喪失記憶或無法陳述者，於審判外所為陳述之規定，惟卷內似
無相關資料足證吳俊男有此情狀，原判決此部分之論述，似與卷
內資料不符，非無可議。四、證券交易法第一百七十九條規定：
「法人違反本法之規定者，依本章各條之規定處罰其為行為之負
責人」，既規定係處罰「為行為」之負責人，自非代罰之性質。
原判決事實認定丁○○為籌措凌天航空公司財源，以凌天航空公
司名義聘請長紘公司為企業管理總顧問，長紘公司則以「航空公
司」、「凌天航空公司」名義對外刊登徵才的分類廣告，再由乙
○○、甲○○、丙○○負責對應徵人員作面試或職前訓練的工作
，向新進人員鼓吹凌天航空公司的經營前景看好，並保證凌天航
空公司即將於上櫃輔導期滿掛牌上櫃，致新進人員陷於錯誤自行
認購，或對外募集凌天航空公司未發行之增資股票等情；於理由
則說明：上訴人等係「偽以招募凌天航空公司員工為幌子，實際
係招募人員以直銷方式販售凌天航空公司股票為目的」；似認上
訴人等係以凌天航空公司名義對外募集未發行之增資股票；如果
無訛，則丁○○為凌天航空公司之總經理，為公司法上規定之公
司負責人，且係以凌天航空公司名義為之，而乙○○、甲○○、
丙○○與丁○○共犯，上訴人等違反九十三年四月二十八日修正
前之證券交易法第二十條第一項、第二十二條第一項，應依同法
第一百七十一條第一款、第一百七十五條處斷，原判決未適用證
券交易法第一百七十九條論處，自有適用法則不當之違法。綜上
，應認原判決有撤銷發回之原因。原判決其他有裁判上一罪關係
部分，基於審判不可分原則，應一併發回。
據上論結，應依刑事訴訟法第三百九十七條、第四百零一條，判
決如主文。
中    華    民    國  九十五  年    六    月   十五   日
                      最高法院刑事第十二庭
                          審判長法官  林  永  茂
                                法官  洪  文  章
                                法官  蘇  振  堂
                                法官  蕭  仰  歸
                                法官  何  菁  莪
      本件正本證明與原本無異
                                      書  記  官
中    華    民    國  九十五  年    六    月  二十二  日
                                                      Y


司法院資訊處製作；財團法人民間司法改革基金會備份。
